【裁判字號】    99,台上,939
【裁判日期】    990527
【裁判案由】    塗銷繼承登記等
【裁判全文】
最高法院民事判決              九十九年度台上字第九三九號
上  訴  人  甲○○
訴訟代理人  陳玫瑰律師
            陳君漢律師
上  訴  人  乙○○
被 上訴 人  丙○○
訴訟代理人  謝新平律師
上列當事人間請求塗銷繼承登記等事件，上訴人對於中華民國九
十八年十一月十日台灣高等法院第二審判決（九十六年度家上字
第二五二號），提起上訴，本院判決如下：
    主  文
原判決關於駁回上訴人其餘上訴及該訴訟費用部分廢棄，發回台
灣高等法院。
    理  由
本件兩造間分割遺產等訴訟，其訴訟標的對於繼承人全體必須合
一確定。上訴人甲○○一人提起上訴，依民事訴訟法第五十六條
第一款規定，其效力應及於未上訴之同造當事人乙○○，爰將之
併列為上訴人，合先敘明。
次查被上訴人主張：兩造之母楊李樣於民國九十二年十一月二十
八日死亡，留有原判決附表一（下稱附表一）所示遺產，由兩造
及乃父楊欽四人繼承。詎上訴人甲○○竟盜用伊印鑑，偽造遺產
分割契約書，於九十三年三月十一日擅以全體繼承人名義，向台
北縣板橋地政事務所辦理繼承登記，將附表一所示之不動產，分
別登記為甲○○及乙○○所有，致伊未分得該不動產，侵害伊繼
承取得之公同共有財產權；且系爭遺產分割契約未得全體繼承人
同意，應屬無效。而甲○○於九十五年二月二十七日將附表一(一)
編號5 所示房屋及其土地出售予訴外人程素貞，得款新台幣（下
同）二百五十萬元，此部分價金連同附表一所示其他不動產及存
款、股票、汽車等動產，均應列為遺產。嗣楊欽於九十四年三月
三十一日死亡，兩造同意就上開遺產按每人應繼分三分之一取得
等情，爰依民法第一千一百六十四條，第七百六十七條、第一百
八十四條規定，求為(一)確認伊就楊李樣所遺如附表一所示遺產有
繼承權存在。(二)上訴人應將原判決附表二所示不動產，經台北縣
板橋地政事務所九十三年三月十一日板登字第一三八三一○號收
件所為繼承登記予以塗銷。(三)楊李樣之遺產，准由兩造各依三分
之一應繼分比例取得。(四)甲○○應給付全體繼承人七百八十二萬
五千九百五十一元，並由兩造每人各分得二百六十萬八千六百五
十元之判決。（原審就被上訴人上開聲明部分，維持第一審所為
上訴人敗訴之判決，上訴人不服，提起第三審上訴）。
上訴人甲○○則以：乙○○、楊欽已交付印鑑章及印鑑證明書，
分別授權伊及被上訴人為分割之協議，並辦理繼承登記。乙○○
及被上訴人陳稱未授權云云，並非事實。而系爭遺產業已協議分
割，被上訴人並已受領部分遺產，縱伊應退還部分現金，亦應將
被上訴人已提領之銀行存款、收取之租金及伊所支出之遺產稅扣
除，再行結算等語，資為抗辯。
原審維持第一審所為如被上訴人上開聲明部分之判決，駁回上訴
人之其餘上訴，無非以：兩造之被繼承人楊李樣於九十二年十一
月二十八日死亡，所留如附表一所示遺產，由兩造及乃父楊欽四
人共同繼承。楊欽於九十四年三月三十一日死亡，兩造同意上開
遺產由兩造各依應繼分三分之一之比例取得。又附表一所示之不
動產部分，業經台北縣板橋地政事務所九十三年三月十一日板登
字第一三八三一○號收件辦理繼承登記，分別登記予甲○○及乙
○○取得等情，為兩造所不爭執。次查系爭遺產分割契約書固記
載為全體繼承人所簽訂，然為乙○○及被上訴人所否認，證人即
辦理遺產分割之代書顏素貞證稱：簽訂系爭遺產分割契約時，僅
被上訴人及甲○○到場，楊欽、乙○○未到場，楊欽及乙○○之
身分證、印鑑及印鑑證明，係由被上訴人及甲○○分別提出各等
語，被上訴人主張甲○○盜用其印章，簽訂系爭遺產分割契約云
云，不足採信。又甲○○及被上訴人在第一審言詞辯論時當庭承
認楊欽未委任渠等簽訂系爭遺產分割契約書，另乙○○亦陳稱伊
未授權甲○○辦理遺產分割等情，足徵系爭遺產分割契約並未經
繼承人全體同意，應屬無效。系爭遺產分割契約既屬無效，則上
訴人就附表一所示不動產於九十三年三月十一日所為之繼承登記
，即失依據，兩造就系爭遺產之公同共有關係，不因該無效之分
割契約而消滅，被上訴人主張伊就系爭遺產有繼承權存在，並請
求塗銷上開繼承登記，自無不合。末查楊欽死亡後，兩造就系爭
遺產應按每人應繼分三分之一為分割，固不爭執，但因未能達成
分割之協議，被上訴人依民法第一千一百六十四條規定，請求分
割遺產，於法有據。關於不動產部分，每人可分得如原判決附表
二所示。關於動產部分，楊李樣留有一千二百零五萬二千四百二
十三元，每人各可分得四百零一萬七千四百七十四元。而甲○○
領取現款七百零七萬二千九百五十一元及板信商業銀行之股票三
百股，值三千七百三十五元，另變賣附表一(一)編號5 所示房屋及
其土地得款二百五十萬元；扣除支出楊李樣之遺產稅六十二萬一
千八百零二元，計應交付全體繼承人八百九十五萬四千八百八十
四元。被上訴人僅請求甲○○給付全體繼承人七百八十二萬五千
九百五十一元，每人各分得二百六十萬八千六百五十元。從而，
被上訴人本於所有權、侵權行為及分割遺產之法律關係，訴請判
決如上開聲明，應予准許等詞，為其判斷之基礎。
惟查甲○○一再辯稱：乙○○知悉系爭遺產分割契約書之內容，
並將其身分證、印鑑及印鑑證明交付伊，自已授權伊簽訂系爭遺
產分割契約書；且被上訴人因系爭遺產分割之爭執，另案對伊提
起偽造文書、侵占之刑事告訴，乙○○就有無授權伊簽訂系爭遺
產分割契約書之陳述，雖前後反覆不一，惟經檢察官查明，認定
伊無盜用被上訴人印鑑情事及乙○○確已授權伊辦理系爭遺產分
割事宜，而處分不起訴確定等語，並提出不起訴處分書為證（見
原審卷二○、二一、四五～四八頁）。原審就甲○○上項防禦方
法及重要證據，並未說明何以不予採取之理由，遽認乙○○未授
權甲○○簽訂系爭遺產分割契約書，自有判決理由不備之違法。
次查楊欽既將其身分證、印鑑及印鑑證明等重要文件交付被上訴
人，由被上訴人簽訂系爭遺產分割契約書，嗣後就遺產分割協議
之內容，於死亡前復未曾表示任何異議，能否謂楊欽未授予被上
訴人代理權？尚非無探求餘地。原審僅憑甲○○於審理時陳稱楊
欽未委任云云，即認楊欽未授權被上訴人簽訂系爭遺產分割契約
書，亦嫌速斷。再當事人之聲明有不明瞭或不完足者，審判長應
行使闡明權，令其補充之，此為審判長因定訴訟關係之闡明權，
同時為其義務。本件楊欽死亡後，兩造同意就系爭遺產每人應繼
分比例三分之一分得，是否另有分割之協議？又被上訴人上開(三)
、(四)項聲明，其請求權基礎及兩者關係為何？未見被上訴人有何
具體之主張。乃原審未遑行使闡明權，命被上訴人補充其聲明或
為完全之陳述，遽以上揭理由，依被上訴人之聲明而為判決，並
有可議。上訴論旨，指摘原判決其敗訴部分不當，求予廢棄，非
無理由。
據上論結，本件上訴為有理由。依民事訴訟法第四百七十七條第
一項、第四百七十八條第二項，判決如主文。
中    華    民    國  九十九  年    五    月  二十七  日
                      最高法院民事第一庭
                          審判長法官  蕭  亨  國
                                法官  葉  勝  利
                                法官  高  孟  焄
                                法官  許  澍  林
                                法官  黃  秀  得
本件正本證明與原本無異
                                      書  記  官
中    華    民    國  九十九  年    六    月    八    日
                                                      Ｑ

司法院資訊處製作；財團法人民間司法改革基金會備份。
